【裁判字號】    85,台上,279
【裁判日期】    850118
【裁判案由】    重利
【裁判全文】
最高法院刑事判決                                八十五年度台上字第二七九號
    上訴人  甲○○
右上訴人因重利案件，不服台灣高等法院台南分院中華民國八十四年六月三十日第二
審更審判決（八十四年度上更(一)字第四六號，起訴案號：台灣台南地方法院檢察署八
十二年度偵字第九八五五號），提起上訴，本院判決如左：
    主  文
上訴駁回。
    理  由
按刑事訴訟法第三百七十七條規定，上訴於第三審法院，非以判決違背法令為理由，
不得為之。是提起第三審上訴，應以原判決違背法令為理由，係屬法定要件。如果上
訴理由狀並未依據卷內訴訟資料，具體指摘原判決不適用何種法則或如何適用不當，
或所指摘原判決違法情事，顯與法律規定得為第三審上訴理由之違法情形，不相適合
時，均應認其上訴為違背法律上之程式，予以駁回。本件上訴人甲○○上訴意旨略稱
：(一)原判決事實欄認定上訴人與吳耀勇共同借款與彭昇元、王英旭及謝慶良三人，惟
其附表則又列借款人為五人，即彭昇元等三人外，另有翁春福、林東原二人，相互矛
盾。(二)證人田水木、陳文瑞、王英旭警訊時所為證述極為籠統，且有瑕疵，原審未查
明上訴人與吳耀勇間如何有犯意之聯絡及行為之分擔，亦未調查彼等之證述是否與事
實相符，遽採彼等之證述為判決之基礎，不僅調查未盡，其採證亦有違證據法則。(三)
依借款人翁春福於原審之證述，其借款新台幣（下同）一萬元，一個月利息為一千元
或一千五百元，林東原則僅稱利息較低，未證述有何重利之事實，原判決認定彼二人
之借款利息均為月息二十分，與卷內資料不符。(四)扣案借款人明細表，其中蔡福源等
三人部分雖由上訴人書寫，但備註欄之還款紀錄則係吳耀勇填註，足證上訴人僅代為
抄寫，並非與吳耀勇共同經營地下錢莊，原審對此有利於上訴人之證據不予採納，復
未於判決內說明其理由，有判決不載理由之違法；又上訴人係磁磚工人，並未與吳耀
勇經營地下錢莊，原判決論以常業重利罪，其適用法則，亦屬不當云云。
惟查原判決依憑證人謝慶良、田水木、陳文瑞及王英旭等人於警訊時證述上訴人與判
刑確定之吳耀勇共同經營地下錢莊，上訴人亦自承查扣之借款人明細表，其中三張（
原判決誤為四張）係由其書寫，上訴人又在警方查扣之物品所有人欄簽名等事證，論
上訴人共同乘他人急迫貸以金錢，而取得與原本顯不相當之重利為常業罪（累犯），
處有期徒刑十月，已詳其所憑之證據及認定之理由，並以上訴人所辯未參與重利犯
行云云暨證人謝慶良、田水木、陳文瑞、王英旭等人嗣後於原審之證述，係護上訴
人之詞，均不足採信，共犯吳耀勇所稱該地下錢莊係由其經營，上訴人未參與云云，
因與事實不符，同不足取，於理由內加以說明，從形式上觀察，並無違背法令之情形
存在。而(一)原判決既認定上訴人以重利為常業，事實欄列借款人彭昇元、王英旭、謝
慶良三人，雖與附表所列五人不符，但此係單純之文字省略，不能指為矛盾。(二)證人
田水木、陳文瑞、王英旭三人於警訊時證述上訴人與吳耀勇共同經營地下錢莊，上訴
人亦自承書寫借款人之資料，又在警方查扣之物品所有人欄簽名，原審綜合上開事證
，論上訴人常業重利罪，既已詳其理由，即不能任意指為調查未盡，而田水木等人
於原審之證述係護上訴人之詞，原判決認為不足採信，核與事理不悖，按證據之取
捨，屬於事實審法院之職權，上訴意旨，徒憑己見，對原審採證職權之適法行使，任
意爭執，自非適法之第三審上訴理由。(三)依借款人翁春福之陳述，其借款一萬元，一
個月利息為一千元或一千五百元，林東原則稱：其借一萬元，一個月利息好像為一千
元，原判決認定彼二人之借款利息均為月息二十分，雖與卷內資料不符，但月息十分
或十五分，仍與民間貸款利息顯不相當，原判決既論上訴人常業重利罪，此項違誤，
顯然於判決無影響，依刑事訴訟法第三百八十條之規定，不得據為第三審上訴之合法
理由。(四)共同正犯，應對犯罪之全部事實負責。原判決既認上訴人與吳耀勇共同犯罪
，則吳耀勇在上訴人書寫之借款人明細表備註欄內填寫還款紀錄，既屬共同正犯間行
為之分擔，不能認為對上訴人有利，原判決未就此加以說明，不能指為理由不備。又
刑法所稱常業，只須有賴某種犯罪為業之意思，而有事實之表現為已足，縱令尚有其
他職業，亦無礙其為常業犯罪，上訴人縱另從事貼磁磚之工作，惟其既有以經營地下
錢莊為業之意思，即無礙於常業重利罪之成立，原判決已於理由內加以說明，上訴意
旨，指摘原判決適用法則不當，亦非有據。綜上所述，上訴意旨所指，顯與法律規定
得為第三審上訴理由之違法情形，不相適合，其上訴違背法律上之程式，應予駁回。
據上論結，應依刑事訴訟法第三百九十五條前段，判決如主文。
中      華      民      國    八十五    年      一      月     十八     日
                              最高法院刑事第一庭
                                  審判長法官  黃  雅  卿
                                        法官  謝  家  鶴
                                        法官  楊  文  翰
                                        法官  陳  正  庸
                                        法官  張  淳  淙
      右正本證明與原本無異
                                              書  記  官
中      華      民      國    八十五    年      一      月    二十四    日


司法院資訊處製作；財團法人民間司法改革基金會備份。
